【裁判字號】    99,上訴,140
【裁判日期】    990413
【裁判案由】    毒品危害防制條例
【裁判全文】
臺灣高等法院臺南分院刑事判決         99年度上訴字第140號
上  訴  人
即  被  告  甲○○
選任辯護人  黃溫信  律師(扶助律師)
上列上訴人即被告因毒品危害防制條例案件，不服臺灣台南地方
法院98年度訴字第768號中華民國98年11月30日第一審判決（起
訴案號：臺灣台南地方法院檢察署98年度營偵字第511號），提
起上訴，本院判決如下：
    主  文
原判決關於甲○○幫助販賣第一級毒品未遂部分撤銷。
甲○○幫助販賣第一級毒品未遂，處有期徒刑肆年。
其他上訴駁回(即幫助販賣第一級毒品既遂部分)。
第二項撤銷改判部分所處有期徒刑肆年，與上訴駁回部分所處有
期徒刑柒年捌月，應執行有期徒刑捌年。
    事  實
一、緣孫惠玲(業經原審法院判處應執行有期徒刑五年六月確定)
    基於販賣第一級毒品海洛因之犯意，以其持用門號000000000
    0號行動電話做為販賣海洛因之聯絡工具，於民國98年3月30
    日某時，經綽號「阿醜」（即「阿吉」）之不詳姓名男子受
    蕭乙華之託，代為致電向孫惠玲表示欲購買海洛因，約妥交
    易時間、地點後，孫惠玲乃向知情之甲○○商借機車，並邀
    約甲○○一同前往交易毒品。詎甲○○明知海洛因係毒品危
    害防制條例第2條第2項第1款明定之第一級毒品，依法不得
    持有、販賣，竟基於幫助販賣第一級毒品海洛因之犯意，將
    所有車號QS-5562號輕型機車之鑰匙交予孫惠玲，由孫惠玲
    騎乘該機車搭載甲○○，於同日中午12時10分許，至臺南縣
    柳營鄉八翁村老爺8之1號前路邊，由孫惠玲以新臺幣（下同
    ）500元之代價，販賣海洛因1包予蕭乙華。嗣孫惠玲於返家
    途中，將所收取之數張百元現鈔交予甲○○點算結果，實際
    販毒所得為400元。
二、嗣蕭乙華於同日下午2時40分許，在臺南縣新營市○○路與
    義和街口，因再度涉嫌向他人購買海洛因為警查獲，蕭乙華
    為協助警方追查，乃於同日下午4時許，撥打上開行動電話
    聯繫孫惠玲，表示欲購買3千元之海洛因，孫惠玲復基於販
    賣第一級毒品海洛因之犯意，與之約妥交易時間、地點後，
    再次向知情之甲○○借用機車並邀約甲○○陪同前往。甲○
    ○詎又基於幫助販賣第一級毒品之犯意，出借機車予孫惠玲
    ，並於同日下午5時20分許，仍由孫惠玲騎乘該機車後載甲
    ○○，至臺南縣柳營鄉八翁村老爺8之1號前路邊，適孫惠玲
    持海洛因4包欲販賣予蕭乙華時，即為警當場逮獲而不遂，
    並當場扣得孫惠玲所持海洛因4包（合計淨重0.13公克）及
    孫惠玲所有供販毒所用之0000000000號行動電話1支。
三、案經臺南縣警察局新營分局報請臺灣臺南地方法院檢察署檢
    察官偵查起訴。
    理  由
壹、程序方面:
一、按所謂「陷害教唆」，係指行為人原無犯罪之意思，純因具
    有司法警察職權公務員之設計誘陷，以唆使其起意，待其形
    式上符合著手於犯罪行為之實行時，再予逮捕者而言。該「
    陷害教唆」，因行為人原無犯罪之意思，具有司法警察職權
    之公務員復伺機逮捕，係以不正當手段誘人入罪，故被陷害
    教唆者不成立犯罪。此種情形，與犯罪行為人本有犯罪之意
    思，有偵查犯罪職權之公務員於獲悉後為取得證據，佯與之
    為對合之行為，待其著手於犯罪行為之實行時，予以逮捕，
    以求人贓俱獲，此乃蒐證之方法，因行為人主觀上原即有犯
    罪之意思，客觀上又已著手於犯罪行為之實行，兩者迥然有
    別(最高法院99年度台上字第1532號判決參照)。本件同案被
    告孫惠玲於案發當日(98年3月30日)中午12時10分許，既有
    販賣如事實一所示毒品予蕭乙華之情，嗣蕭乙華遭警方查獲
    後，供出毒品購自同案被告孫惠玲，警方乃授意蕭乙華以電
    話向孫惠玲表示欲再購買海洛因，經孫惠玲允諾並約定見面
    之時間、地點，待被告甲○○陪同孫惠玲攜帶毒品海洛因前
    往進行買賣時，予以逮捕，此乃警方蒐證之方法，揆諸前揭
    說明，自與「陷害教唆」之情形，顯然不同。上訴意旨指稱
    ，本件是「陷害教唆」，該違法取得之證據，無證據能力云
    云，容有誤解，先此敘明。
二、次按被告以外之人於審判外之陳述，雖不符前四條(刑事訴
    訟法第159之1至159之4條)之規定，而經當事人於審判程序
    同意作為證據，法院審酌該言詞陳述或書面陳述作成時之情
    況，認為適當者，亦得為證據。當事人、代理人或辯護人於
    法院調查證據時，知有第159條第1項不得為證據之情形，而
    未於言詞辯論終結前聲明異議，視為有前項之同意，刑事訴
    訟法第159條之5定有明文。查本件被告、辯護人及檢察官對
    本院所提示之卷附證據資料，在本院審判程序均表示無意見
    等語，是本院審酌該言詞陳述或書面陳述作成時之情況，認
    為適當，自得採為證據。
貳、實體方面:
一、訊據被告甲○○固坦承有於上開時間，二度出借機車予被告
    孫惠玲，並由被告孫惠玲搭載，陪同被告孫惠玲前往上開地
    點等情不諱，惟矢口否認有幫助販賣第一級毒品之犯行，並
    辯稱：我知道他有帶毒品出去，但我不知道他要販賣。孫惠
    玲只是跟我借摩托車，因為他第一次跟我借，所以我不放心
    ，因此才跟著去，第一次出去後他把毒品交給蕭乙華，我沒
    有看到他收錢，離開後，他把錢交給我數，問看夠不夠買小
    孩的用品，我數了有400元，就把錢拿還給他，回到家後，
    我又跟他借50元去買鹽跟餅乾，找的15元我還有還他，所以
    ，我只跟他借35元。我有看到他拿毒品給蕭乙華，可是我不
    知道他是請蕭乙華吸，還是要賣云云。
二、經查：被告甲○○有於前開事實一所示時間，出借機車予同
    案被告孫惠玲，並陪同孫惠玲至上開約定地點，交付第一級
    毒品海洛因予蕭乙華，嗣孫惠玲於返家途中有交付百元鈔現
    金予被告甲○○點數，共計400元，被告甲○○並有從中支用
    部分現款；及被告甲○○又於前開事實二所示時間，再度出
    借機車予同案被告孫惠玲，並陪同孫惠玲至上開約定地點，
    欲交付第一級毒品海洛因予已為警於前開時地查獲之蕭乙華
    時，為警為當場逮捕查獲，並扣得上開物品等事實，業經被
    告甲○○迭於警詢、偵訊、原審及本院供認不諱(見台南縣
    警察局新營分局南縣營偵字第0981000351號卷《下稱警A1卷
    》第11-18頁，台灣台南地方法院檢察署98年度營偵字第510
    號卷《下稱偵B1卷》第12、28-29、53-54頁，原審卷第112-
    114、125、137-143頁)；核與同案被告孫惠玲、證人蕭乙華
    等人於警詢、偵訊及原審就此部分證述情節相符(見警A1卷
    第1-5、7-10、19-27頁，偵B1卷第7-8、16-18、33-34、45-
    47頁，原審卷第104-119、120-125頁)；並有同案被告孫惠
    玲所持上開第一級毒品海洛因4包及行動電話1支扣案可稽。
    被告甲○○此部分自白核與事證相符，堪認為實。
三、被告甲○○雖辯稱:並不知同案被告甲○○係販賣毒品予蕭
    乙華云云。惟查:
(一)依證人即同案被告孫惠玲於警詢、偵訊及原審所為如下供證
    ，可知被告甲○○對於孫惠玲販賣毒品海洛因予蕭以華乙節
    ，事前即已知情，茲分述如下:
 1、證人孫惠玲於98年3月30日警詢供稱:「甲○○知道我今天中
    午要拿海洛因去給綽號阿醜的男子，結果是蕭乙華出來交貨
    ，當時我騎摩托車，毒品海洛因是甲○○交給蕭乙華的，錢
    也是甲○○收的，後來回家後甲○○將販賣毒品給蕭乙華所
    得之錢400元給我。（為何你所有之毒品海洛因會拿給甲○
    ○交給蕭乙華，並由甲○○收錢？）因為當時我騎摩托車，
    不方便交易。（甲○○事先是否知道你要拿毒品去給蕭乙華
    ？）【她知道】。（我接聽電話聯絡時她都在旁邊，而且她
    有接聽一通蕭乙華打來的電話幫我聯絡」等語(見警A1卷第
    19-25頁)。
 2、證人孫惠玲於98年5月12日偵訊供稱:「毒品是我交給蕭乙華
    的，錢也是蕭乙華交給我的。（他錢交給你時你又把錢交給
    甲○○？）對。（他幫你算說是400元，他交給你多少錢？）
    300元。（蕭乙華說他是買500元呢？）可是他真的只有拿400
    元給我們。（你騎的機車是甲○○的？）對。（【12點10分
    你要出發去賣海洛因時，甲○○就知道你出去賣海洛因，她
    就跟你一起去？）對】，所以我向她借機車，她就把鑰匙交
    給我，我載她一起去。（你在警局時為何會說是甲○○把毒
    品交給蕭乙華，蕭乙華把錢交給甲○○的呢，何者為對？）
    我是跟警察說毒品是由我交付的，蕭乙華把錢交給我，我再
    把錢轉給甲○○。（你說甲○○有幫你接聽1通蕭乙華的電
    話是指何時？）是下午我們去交易被警察捉到的那一次」等
    語(見偵B1卷第第45-47頁)。
 3、證人孫惠玲於98年11月5日原審審理時具結證稱:「第一次販
    賣給蕭乙華時，騎乘甲○○的機車去交易地點的，由我騎，
    而甲○○坐在後座。毒品是我交給蕭乙華的。蕭乙華的錢我
    確定他直接拿給甲○○。是後來說要去買東西，甲○○才拿
    300元給我的。我跟他一起去7-11便利商店買東西。甲○○直
    接就從蕭乙華交的錢中，於該商店付帳後，將剩餘款項交給
    我。(思考後)蕭乙華是將錢交給甲○○，不確定當場交了多
    少錢。第二次即下午，蕭乙華打我手機要買毒品。說他要買
    『女生』3000元，蕭乙華打了好幾次，我接到三通或是四通
    ，最後一通是甲○○接的，交易地點是蕭乙華提出的。（為
    何甲○○會接你的手機來電？）我叫他幫我接一下。我與蕭
    乙華要交易毒品在甲○○接該通電話之前，均已約定好地點
    價錢時間了。第二次交易之3000元，我持4小包毒品海洛因
    去要賣。（你去交易，為何甲○○要同行？）我問甲○○說
    要不要去，他說好。我沒有說甲○○邀我去賣毒品給蕭乙華
    。甲○○與我同去兩次，事先沒有約定好其可得何好處。此
    兩次要賣的毒品海洛因數量，沒有與甲○○商量，他只有知
    道要拿多少錢而已，他沒有數量的決定權。要向甲○○借車
    時，我向甲○○說：車子借我一下，你要不要一起去。我邀
    甲○○同去，甲○○沒有很為難，很自然。（出門之前甲○
    ○是否知道你要去交易毒品？）【我向甲○○說蕭乙華要50
    0元東西，且甲○○有看到我手上拿東西，第二次要出門前
    ，我有向甲○○說蕭乙華要3000元的東西。我有說東西是『
    妹妹』(即海洛因之代稱)】，甲○○說好。第一次中午的交
    易，蕭乙華的錢我記得是拿給甲○○。毒品是我用丟給蕭乙
    華的」等語(見原審卷第120-125頁)。
 4、按證人之陳述有部分前後不符，或相互間有所歧異時，究竟
    何者為可採，法院仍得本其合理之心證予以斟酌，非謂一有
    不符或矛盾，即應認其全部均為不可採信，茍其對基本事實
    之陳述，與真實性無礙時，則仍非不得予以採信(最高法院9
    9年度台上字第1532號判決參照)。綜觀證人即同案被告孫惠
    玲上開證述，雖就向蕭乙華收取金錢者，究係證人孫惠玲或
    被告甲○○乙節，略有出入。但就被告甲○○知悉孫惠玲向
    其借車並邀其外出，係要販賣毒品海洛因予蕭乙華之主要基
    本事實，前後證述均一致相符。衡諸同案被告孫惠玲於案發
    當日上午至為警查獲期間，均與被告甲○○同在被告甲○○
    男友住處一同進出，被告甲○○並供稱孫惠玲有提供毒品給
    伊施用等情，業經被告甲○○於警詢、偵訊供明在卷(見警
    A1卷第16頁、偵B1卷第12頁)，而證人孫惠玲亦於原審證稱:
    案發當天之前，伊就與甲○○在一起，之前伊每天都去找甲
    ○○，去她家玩等語(見原審卷第123頁)，足見彼二人關係
    友好，應無仇怨閒隙；參以證人孫惠玲業於原審認罪並供出
    毒品來源，其就被告甲○○涉案情節之證述，實無關自身訴
    訟利益，衡情應無構詞誣陷被告甲○○入罪之理。再者，觀
    諸證人孫惠玲於原審所證內容，雖有證述被告甲○○知情販
    毒之不利於被告甲○○之事項，但亦證述毒品之來源及販毒
    之數量、價格均與被告甲○○無關，且被告甲○○並無邀其
    等販毒予蕭乙華等有利於被告甲○○之事項，即未見有何偏
    頗之情。綜此，足認證人孫惠玲證稱被告甲○○知道伊係販
    賣毒品海洛因予蕭乙華部分，堪予採信。
 5、另證人即同案被告孫惠玲於原審雖曾證稱：案發當日中午之
    毒品交易，蕭乙華係將現鈔直接交給被告甲○○，是後來說
    要去買東西，甲○○才拿300元給我云云。惟證人孫惠玲前
    於偵訊及原審已明確證稱：「毒品是由我交付，蕭乙華把錢
    交給我，我再轉給被告甲○○」（偵卷B1第46頁）、「錢是
    我先拿到，我再交給被告甲○○」（原審卷第9頁）等語；
    核與證人蕭乙華於偵查及原審均一致證稱:伊係將買賣毒品
    之價金交予孫惠玲之情；及被告甲○○於警詢、偵訊均供稱
    :係蕭乙華將錢交予孫惠玲，事後孫惠玲再將錢交予伊代為
    清點等語相符（警卷A1第15頁，偵卷B1第12、29頁）。按證
    人孫惠玲前開於原審所證，既迥異於其自身先前所述，且與
    證人蕭乙華、被告甲○○均供證毒品價金係由蕭乙華交予孫
    惠玲之情不符，自難遽採。故認該次毒品交易，被告甲○○
    並未直接向蕭乙華收取金錢，而係孫惠玲收受蕭乙華交付之
    現鈔後，再轉交予被告甲○○代為清點無誤。
 6、至證人孫惠玲雖於98年3月31日偵訊及同日於原審羈押訊問
    時，曾否認販毒犯行，並辯稱:「我沒有賣，是蕭乙華打電
    話給我，說他很難過，我看他難過，就拿1包海洛因蕭乙華
    ，我沒有跟他收錢。甲○○無聊就跟我去。我沒有賣海洛因
    ，我都是自己施用。」(偵B1卷第16-18頁)、「毒品是甲○
    ○交給蕭乙華的，我也不知道甲○○有跟他收錢，甲○○有
    欠我300元，她拿300元給我」(原審聲羈卷第8-12頁)云云。
    惟孫惠玲此部分供述，與其警詢自白及嗣後於原審審理認罪
    所述，已有矛盾；且與證人蕭乙華、被告甲○○均一致供證
    本件毒品係由孫惠玲販賣予蕭乙華之情，全然不符。是孫惠
    玲此部分供述，顯係甫遭查獲臨訟畏罪之詞，自不能採。
(二)再依證人蕭乙華於警詢、偵訊及原審證述，亦可證被告甲○
    ○有目睹孫惠玲販賣毒品海洛因予蕭乙華之經過，茲分述如
    下:
 1、證人蕭乙華於98年3月30日警詢證稱:「當時該兩名孫惠玲騎
    乘紅色輕機車載甲○○前來交易，我將錢500元交予孫惠玲
    ，孫惠玲再將毒品海洛因1包交付給我，【甲○○當時全程
    目睹】。」(見警A1卷第7-8頁)。
 2、證人蕭乙華於98年3月30日、同年4月22日偵訊證稱:「因為
    我持有毒品被警察查獲，警察希望我招供毒品來源，我以我
    0000000000號手機撥打孫惠玲0000000000電話，電話接通後
    我告訴對方我要買3千元的海洛因，98年3月30日下午3時多
    我們約在柳營鄉八翁村八老爺8-1號，孫惠玲及甲○○二人
    一同騎機車來，當她們2人將海洛因拿出來時，警察下車將
    她們逮捕。98年3月30日中午12時10分在同一地點向他們二
    人購買500元的海洛因1包」(偵B1卷第8頁)、「（你向他們
    買時，他們二人都有下來嗎？）只有孫惠玲有下來跟我拿錢
    而且交海洛因給我，甲○○是騎機車載他來的，【她就停在
    我車子的旁邊，我坐在我的車內開窗戶跟他們交易】，我有
    看到孫惠玲拍著甲○○的肩膀指著我的車說:就是這一部，
    甲○○就把機車騎到我旁邊，是我朋友打電話告訴他們我要
    買海洛因的沒有。本件純粹是孫惠玲跟我交易的」(偵B1卷
    第33-34頁)等語。
 3、證人蕭乙華於98年11月5日原審審理時證稱:「當天我向孫惠
    玲買了兩次海洛因。此兩次時間一次是中午，一次是下午4
    、5點，兩次都是打孫惠玲的手機。第二次買的量和價格是
    我與孫惠玲接洽的，買了3000元，買6小包，這是行情，第
    一次買了500元毒品。兩個人持該些毒品來給我，就是孫惠
    玲和在庭被告甲○○。騎車的是甲○○，而是孫惠玲拿毒品
    給我的，孫惠玲坐在後座。當時我將錢交給孫惠玲，【他們
    二人都沒有下機車】，甲○○沒有說話，都是持100元的紙
    鈔，當場沒有點算。本件確實是孫惠玲跟我交易的，與甲○
    ○無關。印象中是現在在庭外的孫惠玲拿海洛因給我的。【
    當時甲○○就在旁邊】，好像是甲○○騎機車載孫惠玲過來
    的。第二次我打電話時，打了兩、三通電話。是一個女子接
    的，兩、三通都是同一人接的，我能確定接電話的人是何人
    ，是在庭外的孫惠玲，我能認得，他們的聲音有點差別。我
    能確定此種乘載位置方式。於警詢時，我稱係孫惠玲載甲○
    ○，以今日到庭陳述為正確。我現在回想起來，都是後座的
    人交毒品及收錢的。我沒有拿錢給甲○○」等語(見原審卷
    第104-119頁)。
 4、綜觀證人蕭乙華上開證述，雖就被告甲○○與孫惠玲究係誰
    騎機車、誰在後座，及彼二人是否均未下車等細節，略有出
    入；且就證人蕭乙華究所交付之毒品價金金額等節，與證人
    孫惠玲前開證述亦有出入。但依證人蕭乙華前開證述，已明
    確指出被告甲○○有全程目睹證人蕭乙華、孫惠玲交易毒品
    過程。衡諸證人蕭乙華乃經由甲○○之男友葉家宏介紹而認
    識孫惠玲之情，業經證人孫惠玲陳明在卷(見原審聲羈卷第9
    頁)，且證人蕭乙華於偵、審亦一再陳稱:本件是孫惠玲與伊
    交易，與被告甲○○無關等語，可見蕭乙華對被告甲○○維
    護有加，自無誣指被告甲○○知情販毒之可能。是由證人孫
    惠玲、蕭乙華上開證述，顯見被告甲○○對於被告孫惠玲販
    賣毒品予蕭乙華之情知之甚明，應堪認定。
 5、至於證人蕭乙華於前開偵審證述，係被告甲○○騎車搭載孫
    惠玲部分，不僅與其警詢所述自相矛盾，且與被告甲○○及
    孫惠玲均一致供稱係孫惠玲騎車載甲○○之情不符，顯有瑕
    疵，自不足採。另關於蕭乙華證述其交付購毒價金為500元
    部分，亦與被告甲○○及證人孫惠玲所供僅收取毒品價金40
    0元之情不符。按證人孫惠玲既於原審為認罪之表示，衡情
    應無獨就買賣價金相差100元部分，為不實抗辯；況被告甲
    ○○迭於警詢、偵審，始終一致供稱孫惠玲將錢交予伊點數
    結果僅400元，故認關於蕭乙華交付予孫惠玲毒品價金金額
    部分，應以被告甲○○及證人孫惠玲一致供證為400元，較
    為可信。
(三)又依被告甲○○於警詢、偵審所供，亦可認被告甲○○知情
    孫惠玲販毒予蕭乙華，始合情理。蓋:
 1、依被告於警詢供稱：「案發當日中午12時10分，被告孫惠玲
    騎我的機車載我前往柳營鄉八翁村老爺8之1號販賣第一級毒
    品海洛因給蕭乙華，【當時被告孫惠玲一手交海洛因給蕭乙
    華，再接過蕭乙華遞過來的錢】，…我只是陪同被告孫惠玲
    去販賣海洛因而已…被告孫惠玲要出門前有向我說要拿海洛
    因給人家」等語（警A1卷第15、16、12頁）；及被告於偵訊
    中供稱:「(是孫惠玲拿海洛因給蕭乙華，蕭乙華再拿錢給孫
    惠玲？)對。(蕭乙華拿多少錢給孫惠玲？)孫惠玲後來有叫
    我幫她算錢，我跟她說400元」(見偵B1卷第11、12頁)。被
    告甲○○既已目睹孫惠玲一手交付毒品予蕭乙華，一手向蕭
    乙華收錢，並幫忙點數金額，則被告豈有不知孫惠玲交付毒
    品予蕭乙華係販賣毒品之理。
 2、被告甲○○雖嗣於偵查及原審中改稱:我不知道孫惠玲要拿
    毒品去給人家，也不知道他錢是哪裡來的云云(見偵B1卷第
    28-29頁、原審卷第139頁)。惟被告此部分所辯，不僅與其
    前開警詢、偵訊所供矛盾；且與證人孫惠玲、蕭乙華上開所
    證均不相符；況被告嗣於本院已坦承知道孫惠玲有帶毒品出
    去之情(見本院卷第35頁反面)，惟仍辯稱:不知孫惠玲要請
    蕭乙華吸或賣云云(見本院卷第36頁)。可見被告甲○○供詞
    反覆，顯有虛飾之情，自未可採。按被告甲○○既已知悉同
    案被告孫惠玲帶毒品出去交予蕭乙華，復自孫惠玲處收受現
    金加以點數，則被告對於孫惠玲係販賣毒品予蕭乙華之情，
    自已了然清楚，焉能諉稱不知。被告猶執詞辯稱:並不知同
    案被告孫惠玲係販賣毒品予蕭乙華云云，不僅前後供述自相
    矛盾，且與證人孫惠玲、蕭乙華所證不符，又悖於常理，顯
    係諉罪卸責之詞，自不足採。綜上所陳，足認被告甲○○先
    後二次出借機車供被告孫惠玲騎用，並陪同被告孫惠玲前往
    約定地點，均知悉被告孫惠玲借用機車之目的，係為販賣第
    一級毒品海洛因予蕭乙華甚明。
四、被告甲○○雖知情同案被告孫惠玲販賣毒品海洛因予蕭乙華
    ，但應係基於幫助犯意，提供機車並陪同孫惠玲前往販毒，
    茲說明理由如下:
(一)查本件二次買賣毒品之過程，均係同案被告孫惠玲接獲買家
    來電，與買家約妥交易之毒品種類、數量、價格、時間及地
    點後，由同案被告孫惠玲騎用被告甲○○提供之機車，搭載
    被告甲○○前往約定地點。其中第一次販賣海洛因既遂部分
    ，係由同案被告孫惠玲交付毒品，並向蕭乙華收取現鈔而完
    成交易等情，業據證人孫惠玲、蕭乙華於偵訊時結證屬實（
    偵B1卷第33、46頁）。另依證人即同案被告孫惠玲於原審證
    稱：案發當日二次販賣毒品之毒品來源，都與被告甲○○無
    關，毒品都是我的，被告甲○○二次陪同我前往交易毒品，
    事先並無約定可獲得任何好處，關於販賣之數量，我沒有與
    被告甲○○商量，被告甲○○沒有決定權等語（原審卷第12
    0頁背面、122頁及其背面）；及證人蕭乙華於原審證稱：案
    發當日我向孫惠玲買了二次海洛因，一次中午，一次下午，
    都是打被告孫惠玲的手機，中午那次是「阿醜」幫我打電話
    聯絡，下午則是我與孫惠玲接洽，中午交易時，是孫惠玲拿
    毒品給我，我把錢交給孫惠玲，被告甲○○沒有說話，確實
    是孫惠玲跟我交易的，與被告甲○○無關，下午交易時，也
    是孫惠玲拿毒品，被告甲○○在旁邊等語（原審卷第114頁
    背面、115頁及其背面、117頁及其背面），足見被告甲○○
    固知悉同案被告孫惠玲販賣海洛因，然並未參與買賣契約之
    訂定、毒品之交付或價金之收受等構成要件行為，其客觀上
    提供所有機車予同案被告孫惠玲使用，復陪同前往，僅係對
    同案被告孫惠玲之販毒行為資以助力，依現有事證，亦查無
    被告甲○○係以自己犯罪之意思為之，應認被告甲○○主觀
    上僅具有幫助故意。
(二)公訴意旨雖謂被告甲○○係以正犯之故意參與本件販毒行為
    ，第一次販賣毒品既遂部分，並認被告甲○○於實際販毒所
    得400元中，有取得100元供己花用；第二次販賣毒品未遂部
    分，則是由被告甲○○持用被告孫惠玲之行動電話與蕭乙華
    聯繫購買數量及交易時間、地點云云。惟查：
 1、本件第一次販賣毒品既遂部分，係由孫惠玲交付毒品並向蕭
    乙華收取現鈔而完成交易，業如前述。孫惠玲雖於原審供稱
    :其將所收取之現鈔交由被告甲○○清點結果，實際販毒所
    得為400元，被告甲○○從中取用100元，交還300元等語；
    惟孫惠玲於原審同時供稱:該100元係被告甲○○所借用，事
    前並無約定販賣所得要分予被告甲○○等語（原審卷第10、
    11頁）；另據孫惠玲於原審證稱：被告甲○○二次陪同我前
    往交易毒品，事先並無約定可獲得任何好處等語（原審卷第
    122頁背面）。可知，被告甲○○於該次毒品交易完成後，
    於受託清點之販毒所得中取用部分款額花用，並非分享被告
    孫惠玲之販毒利益，亦非出借機車或陪同前往交易之代價，
    自難憑此即認被告甲○○有何因此得利而得推論其主觀上具
    有正犯之故意。至於被告甲○○究自上開400元價金中，取
    用多少金額花用？被告甲○○與同案被告孫惠玲二人，就此
    各執一詞，被告甲○○於警詢稱向孫惠玲借用其中50元(警
    A1卷第12頁)，嗣於本院稱其向孫惠玲所借50元，僅花用35
    元，剩餘15元已返還孫惠玲(見本院卷第35頁反面)；同案被
    告孫惠玲則於警詢、偵訊及原審初訊均稱甲○○有借用其中
    100元(警A1卷第23頁、偵B1卷第46頁、原審卷第9頁)。然因
    此部分金額之多寡，與本件被告甲○○犯罪成立與否之認定
    並無影響，故不予細究，附此敘明。
 2、第二次販賣毒品未遂部分，證人即同案被告孫惠玲固於警詢
    及原審證稱:被告甲○○有代為接聽一通蕭乙華之來電等語
    (見警卷第21-22頁、原審卷第10頁)。然孫惠玲於原審亦同
    時證稱：蕭乙華打了好幾次電話，最後一通是被告甲○○接
    的，在被告甲○○聽該通電話之前，我與蕭乙華已約定好交
    易毒品之價錢、時間及地點，被告甲○○接聽電話，問我說
    要出門了嗎，我說要出門了，就沒有其他對話了等語（原審
    卷第122頁、123頁背面）。由此可見，被告甲○○並無與蕭
    乙華聯繫毒品交易之情事，公訴意旨以被告甲○○持用被告
    孫惠玲之行動電話與蕭乙華聯繫購買數量及交易時間、地點
    ，進而認定被告甲○○係本件販毒案件之正犯，即有誤會。
(三)綜此，被告甲○○既明知同案被告孫惠玲向其借用機車，並
    攜帶毒品海洛因外出，係要販賣毒品海洛因予蕭乙華，猶出
    借機車交予孫惠玲騎駛，復二度搭載機車陪同孫惠玲前往販
    毒，並代為點數第一次販賣毒品所得金額，繼而借用其中部
    分款項花用，則其確有基於幫助之犯意，幫助孫惠玲販賣第
    一級毒品二次(一次既遂、一次未遂)之犯行，事證已甚明確
    ，自堪認定。
五、關於新舊法比較適用:
(一)被告甲○○行為後，毒品危害防制條例於98年5月20日已修
    正公布，然又因本次修法並未明定法律生效施行日期，致關
    於本次修正毒品危害防制條例條文應自何時起生效施行發生
    爭議。雖毒品危害防制條例第36條明定「本條例自公布後6
    個月施行」，惟毒品危害防制條例第36條係於92年7月9日修
    正時所制定，其立法理由謂：「依本條例新修正之規定，法
    務部需會同衛生署成立審議委員會每3個月定期檢討調整毒
    品之分級及品項，而本次新增第四級毒品，有需要在新法施
    行前先經該審議會檢討後再調整公佈，且依修正條文亦有必
    要再訂定相關子法及修正相關法規，以配合本條例之施行，
    故亦有需要預留適當緩衝期，以利訂頒相關子法及相關法規
    之配合修正」，是前揭毒品危害防制條例第36條所稱「自公
    布後6個月施行」之法律，即應專指92年7月9日該次全面修
    正毒品危害防制條例之條文，而該條於毒品危害防制條例本
    次修正時並未再做修訂或變更，於立法理由亦未說明本次修
    正條文係依該條例第36條規定，於修正後6個月始生效之要
    旨，故應認本次毒品危害防制條例之修正並未訂定生效日期
    。復依中央法規標準法第13條規定：「法規明定自公布日或
    發布日施行者，自公布或發布之日起算至第3日起發生效力
    」。從而，該條例係自98年5月20日修正公布，則生效施行
    日即應為同年月22日，本院判決於該條例施行後，於適用相
    關修正條文時，自有新舊法律比較適用之問題。
(二)經綜合全部罪刑之結果比較如下：
 1、該條例修正前第4條第1項規定:「販賣第一級毒品者，處死
    刑或無期徒刑；處無期徒刑者，得併科新台幣一千萬元以下
    罰金」；修正後同條項規定:「販賣第一級毒品者，處死刑
    或無期徒刑；處無期徒刑者，得併科新台幣二千萬元以下罰
    金」。即依修正後同條項之規定，就第一級毒品併科罰金刑
    部分提高為新臺幣2千萬元。比較結果，固以修正前之規定
    對被告較為有利。
 2、修正前毒品危害防制條例第17條原規定：「犯第4條第1項至
    第4項、第5條第1項至第4項前段、第6條第1項至第4項、第7
    條第1項至第4項、第8條第1項至第4項、第10條或第11條第1
    項、第2項之罪，供出毒品來源，因而破獲者，得減輕其刑
    」，修正後為：「（第1項）犯第4條至第8條、第10條或第
    11條之罪，供出毒品來源，因而查獲其他正犯或共犯者，減
    輕或免除其刑。（第2項）犯第4條至第8條之罪於偵查及審
    判中均自白者，減輕其刑」，修正後供出毒品來源，並因而
    查獲正犯或共犯者，為必減或得免除其刑，適用條件及法律
    效果均優於修正前之規定，同時增列第2項偵審自白減輕其
    刑之規定，比較結果，自以修正後之規定較為有利。
(三)承上，修正後毒品危害防制條例第4條第1項之規定，固加重
    併科罰金之數額而未較為有利，然本件正犯即同案被告孫惠
    玲供出毒品來源因而查獲涂原富，且於偵審中均自白犯罪，
    符合上開修正後第17條第1、2項之法定減輕事由，經比較修
    正前後上開規定結果，自應全部適用較有利之修正後規定，
    業經原審判決認定在案(見原審判決書第9頁)。至被告甲○
    ○並未供出毒品來源，亦無偵審中自白之情形，雖無上開減
    刑規定之適用，惟基於共犯從屬性理論，應依正犯即同案被
    告孫惠玲所適用之法律，一體適用修正後毒品危害條例之規
    定。
六、論罪科刑:
(一)核被告甲○○所為如事實一所示之行為，係犯刑法第30條第1
    項、修正後毒品危害防制條例第4條第1項之幫助販賣第一級
    毒品既遂罪；其所為如事實二所示之行為，係犯刑法第30條
    第1項、修正後毒品危害防制條例第4條第6項、第1項之幫助
    販賣第一級毒品未遂罪。公訴意旨認被告甲○○為上開各罪
    之共同正犯，非幫助犯，容有誤會，已如前述，惟社會基本
    事實既屬同一，本院自得予以審理，並變更起訴法條。被告
    甲○○所犯上開二罪，犯意各別，行為獨立，應予分論併罰
    。
(二)被告甲○○前開二次販賣第一級毒品既、未遂之犯行，均為
    幫助犯，並未實際參與毒品交易，所犯情節較正犯輕微，爰
    依刑法第30條第2項規定，就被告甲○○上開二次犯行均減
    輕其刑。
(三)被告甲○○已著手幫助正犯孫惠玲實行如事實二所示之犯行
    ，但因該次犯行係經警誘捕查獲而不遂，為未遂犯，爰依刑
    法第25條第2項規定，就被告甲○○所犯販賣第一級毒品未
    遂部分，遞減其刑。
(四)又販賣第一級毒品之罪，未區分交易數量、獲利多寡、交易
    動機等犯罪情節，一概量處法定刑死刑或無期徒刑，於個人
    零星交易之情形下，難免輕重失衡，予人情輕法重之感，足
    以引起同情，此種情形，於幫助販賣毒品亦同，本件正犯即
    同案被告孫惠玲之販毒數量、所得均微，苟論處最低法定本
    刑，猶嫌過重，不無可憫，原審業依刑法第59條規定減輕其
    刑(見原審判決書第9-10頁)。被告甲○○僅為幫助犯，就其
    所犯上開二罪，亦應均有刑法第59條酌減其刑之適用，並均
    依法遞減其刑。
七、撤銷改判情形:
    原審判決關於被告所犯販賣第一級毒品未遂部分，認被告罪
    證明確，因予論罪科刑，固非無見。惟原審判決就被告販賣
    第一級毒品未遂犯行部分，漏未述明得否適用刑法第25條第
    2項予以減刑，即有未洽。被告上訴意旨否認犯行，雖無理
    由，然原審判決既有上開可議之處，自應由本院予以撤銷改
    判。爰審酌被告甲○○除本件同時為警查獲有施用毒品之犯
    行外，尚無其他犯罪前科紀錄，有台灣高等法院被告前案紀
    錄表在卷可稽，其明知毒品交易，害人不淺，仍提供機車予
    同案被告孫惠玲騎用，並陪同前往販毒，所為難以輕恕，且
    犯後否認犯行，態度不佳等一切情狀，量處如主文第二項所
    示之刑。另被告甲○○為幫助犯，對正犯所有供犯罪所用之
    物，不適用該責任共同原則，故對於前開扣案物，自毋庸為
    沒收之諭知，附此敘明。
八、上訴駁回及定執行刑情形:
(一)原審判決關於被告所犯販賣第一級毒品既遂部分，認被告罪
    證明確，而適用修正後毒品危害防制條例第4條第1項，刑法
    第11條前段、第30條第1項、第2項、第59條等規定，予以論
    罪科刑，並敘明被告甲○○明知毒品交易，害人不淺，仍提
    供機車予同案被告孫惠玲騎用，並陪同前往販毒，所為難以
    輕恕，且犯後否認犯行，態度不佳等一切情狀，量處有期徒
    刑七年八月，另因被告甲○○為幫助犯，對正犯所有供犯罪
    所用之物，不適用該責任共同原則，故對於正犯即同案被告
    孫惠玲因販賣第一級毒品而應沒收之物，毋庸為沒收之諭知
    。經核原判決此部分認事用法俱無不合，量刑亦稱妥適。被
    告上訴意旨就此部分亦否認犯行，為無理由，其此部分上訴
    應予駁回。
(二)前開撤銷改判部分(即被告販賣第一級毒品未遂部分)與上訴
    駁回有罪部分(即販賣第一級毒品既遂部分)，應依刑法第51
    條第5款規定，定其應執行之刑如主文第四項所示。
據上論結，應依刑事訴訟法第369條第1項前段、第364條、第299
條第1項前段、第368條，修正後毒品危害防制條例第4條第6項、
第1項，刑法第11條前段、第2條第1項但書、第25條第2項、第30
條第1項、第2項、第59條、第51條第5款，判決如主文。
本案經檢察官曾銘芳到庭執行職務。
中    華    民    國    99    年    4     月    13    日
                  刑事第六庭    審判長法  官  董武全
                                      法  官  沈揚仁
                                      法  官  賴純慧
以上正本證明與原本無異。
如不服本判決應於收受送達後10日內向本院提出上訴書狀，其未
敘述上訴理由者，並得於提起上訴後10日內向本院補提理由書（
均須按他造當事人之人數附繕本）「切勿逕送上級法院」。
                                      書記官  蔡宜均
中    華    民    國    99    年    4     月    14    日
附錄本案論罪科刑法條：
修正後毒品危害防制條例第4條
製造、運輸、販賣第一級毒品者，處死刑或無期徒刑；處無期徒
刑者，得併科新臺幣2千萬元以下罰金。
製造、運輸、販賣第二級毒品者，處無期徒刑或7年以上有期徒
刑，得併科新臺幣1千萬元以下罰金。
製造、運輸、販賣第三級毒品者，處5年以上有期徒刑，得併科
新臺幣7百萬元以下罰金。
製造、運輸、販賣第四級毒品者，處3年以上10年以下有期徒刑
，得併科新臺幣3百萬元以下罰金。
製造、運輸、販賣專供製造或施用毒品之器具者，處1年以上7年
以下有期徒刑，得併科新臺幣1百萬元以下罰金。
前五項之未遂犯罰之。

司法院資訊處製作；財團法人民間司法改革基金會備份。
